ACORDAO-COMPLETO-2482595

ACÓRDÃO 1221/2021 ATA 18/2021 - PLENÁRIO

VISTOS, relatados e discutidos estes autos de Representação, com pedido de medida cautelar, formulada pelo Ministério Público junto ao TCU - MP/TCU (Subprocurador-Geral Lucas Rocha Furtado) , fundada em notícia sobre suposto "comércio ilegal na internet de venda de peças para montar fuzis e carabinas induzido pela flexibilização da compra e uso de armas de fogo adotada pelo atual Governo Federal";
ACORDAM os Ministros do Tribunal de Contas da União, reunidos em Sessão do Plenário, diante das razões expostas pelo Relator, em: 
9.1. não conhecer a presente documentação como representação, por ausentes os requisitos de admissibilidade previstos nos arts. 235 e 237 do Regimento Interno do Tribunal de Contas da União; 
9.2. informar ao representante a prolação deste Acórdão, ressaltando que o Relatório e o Voto que o fundamentam podem ser consultados por meio do endereço www.tcu.gov.br/acordaos; e
9.3. arquivar o presente processo, com fundamento no parágrafo único do art. 237 do Regimento Interno do TCU e no art. 105 da Resolução - TCU 259/2014.

Representação a finalidade de apurar notícia de que haja comércio ilegal na internet de venda de peças para montar fuzis e carabinas induzido pela flexibilização da compra e uso de armas de fogo adotada pelo atual Governo Federal.

Presidência da República.

3. Representante: Ministério Público junto ao Tribunal de Contas da União - Subprocurador-Geral Lucas Rocha Furtado

13.1. Ministros presentes: Ana Arraes (Presidente), Walton Alencar Rodrigues, Benjamin Zymler, Augusto Nardes, Raimundo Carreiro (Relator), Vital do Rêgo e Jorge Oliveira.
13.2. Ministros-Substitutos convocados: Augusto Sherman Cavalcanti e Marcos Bemquerer Costa.
13.3. Ministros-Substitutos presentes: André Luís de Carvalho e Weder de Oliveira.

RAIMUNDO CARREIRO

Adoto como relatório, com fulcro no inciso I do § 3º do art. 1º da Lei 8.443/1992, a instrução elabora pela Secretaria de Controle Externo da Administração do Estado - SecexAdministração (peça 5) , cujas conclusões foram ratificadas pelos dirigentes da unidade (peças 6 e 7) , verbis:
"INTRODUÇÃO
1.	Cuidam os autos de representação a respeito de possíveis irregularidades ocorridas no âmbito da Presidência da República, relacionadas à adoção das medidas adequadas e necessárias com a finalidade de apurar a notícia sobre comércio ilegal na internet de venda de peças para montagem de fuzis e carabinas, ocorrência induzida pela flexibilização da compra e uso de armas de fogo adotada pelo atual Governo Federal.
HISTÓRICO
2.	O representante, Sr. Subprocurador-Geral do Ministério Público junto ao TCU, Dr. Lucas Rocha Furtado, apresentou sua demanda em 29/3/2021, noticiando possíveis irregularidades praticadas pela Presidência da República, tomando por base notícia veiculada na Revista Veja e outras mídias, conforme teor da peça inicial e do anexo da presente Representação (peças 1-2) .
Afronta a Princípios Constitucionais e Desvio de Finalidade (peça 1) 
3.	Na conclusão da peça inicial, o representante requereu a adoção das medidas necessárias para se apurar a ocorrência de desvio de finalidade, caracterizando flagrante e grave violação aos princípios administrativos da impessoalidade e da moralidade, previstos no caput do artigo 37 da Constituição, nos atos adotados pelo governo federal para a flexibilização da compra e uso de armas de fogo, que não levaram em conta critérios técnicos, diante dos novos fatos apresentados pela reportagem da revista Veja, o qual mostra o aumento do comércio ilegal de peças e acessórios para aumento do poder de letalidade das armas de fogo e fabricação de armas (Peça 1, p. 4-5) .
Incentivo ao Armamento da População (peça 1) 
4.	Segundo a reportagem (peça 1) :
Ao ser criado, nos últimos dias de 2003, o Estatuto do Desarmamento preconizava que quanto menos armas estivessem em circulação na sociedade, menores seriam as probabilidades de ocorrerem homicídios, latrocínios e crimes contra o patrimônio. O presidente Jair Bolsonaro pensa diferente: para ele, a melhor forma de combater a violência é armar a população. Pondo em prática essa convicção, que transformou em promessa de campanha, em dois anos de governo ele editou catorze decretos, quinze portarias e uma resolução destinados a flexibilizar a lei e facilitar o acesso legal às armas - a ponto de hoje o arsenal em mãos de civis (1,5 milhão) ser quase o dobro do que as polícias dispõem.
Tráfico de Armas (peça 2) 
5.	De acordo com a fonte supramencionada, "a prática configura tráfico de armas e está sendo investigada pela Desarme, a delegacia especializada em armas, munições e explosivos do Rio de Janeiro".
6.	Na mesma matéria, a revista Veja, sustentou que "a criação de um descontrolado mercado na internet, onde o acesso a peças e acessórios capazes de aumentar o poder de fogo de todo mundo - inclusive do crime organizado - está a um clique de alcance".
7.	A publicação também informou que "uma busca simples no site Mercado Livre revela ofertas de canos de espingarda e pistola e de molas, travas e ferrolhos para montagem da parte de armas automáticas e semiautomáticas onde é efetuado o disparo, entre outros componentes de fabricação e venda controladas pelo Exército. 
8.	Em seguida, acrescentou que "acessórios de uso restrito, como miras a laser e silenciadores, também são adquiridos sem a exigência de nenhum registro ou documentação".
Campanha Publicitária contra o Desarmamento (peça 3) 
9.	Por fim, de acordo com o Subprocurador-Geral do MP/TCU, houve uma campanha contra o desarmamento, por meio de declarações feitas pelo próprio Presidente da República, bem como a utilização de normativos infraconstitucionais, com desvios de finalidade.
EXAME DE ADMISSIBILIDADE
Ausência dos requisitos do art. 235 (requisitos de admissibilidade) 
10.	Em que pese o representante ser legitimado, verifica-se que a presente representação não preenche os requisitos de admissibilidade constantes no arts. 235 do Regimento Interno do TCU (RITCU) e no art. 103, § 1º, da Resolução TCU 259/2014, dado que não foram apresentados, entre os argumentos trazidos na inicial, indícios suficientes da alegada irregularidade. Além disso, a matéria não está inserida na competência desta Corte de Contas.
11.	Dessa forma, valendo-se exclusivamente de matéria jornalística, entende o Parquet ter havido desvio de finalidade na motivação de atos administrativos, razão pela qual pede que sejam adotadas medidas necessárias para apuração das irregularidades ora apontadas. Data maxima venia, não se vislumbra a existência de indícios suficientes para que este Egrégio Tribunal, no mérito, possa se manifestar sobre o tema, bem como não se trata de matéria de competência deste Egrégio Tribunal.
12.	Nesse sentido, mostra-se oportuno apreciar o teor do art. 235 do Regimento Interno/TCU:
Art. 235. A denúncia sobre matéria de competência do Tribunal deverá referir-se a administrador ou responsável sujeito à sua jurisdição, ser redigida em linguagem clara e objetiva, conter o nome legível do denunciante, sua qualificação e endereço, e estar acompanhada de indício concernente à irregularidade ou ilegalidade denunciada. 
Parágrafo único. O relator ou o Tribunal não conhecerá de denúncia que não observe os requisitos e formalidades prescritos no caput, devendo o respectivo processo ser arquivado após comunicação ao denunciante.
13.	Da leitura do dispositivo do RITCU, entende-se ser elemento essencial para o conhecimento da representação o apensamento de indícios que comprovem a irregularidade apontada.
14.	Examinando-se os elementos da representação, cuja fonte originária é matéria publicada na mídia, não se vislumbra a presença de qualquer documentação comprobatória sobre os fatos relatados.
15.	Em especial, no tocante aos atos de gestão que supostamente tenham afetado os princípios constitucionais da publicidade e da impessoalidade, a Presidência da República faz divulgação de publicidade institucional de interesse nacional, em caráter discricionário.
16.	Relativamente a uma suposta campanha publicitária contra o desarmamento, não compete ao TCU julgar o mérito das declarações do Chefe do Poder Executivo Federal, avaliando-se que se trata de mera censura, por não se enquadrarem no comando constitucional do art. 70 e 71 da Constituição Federal, que restringe sua atuação às dimensões contábeis, patrimoniais, operacionais, orçamentárias e financeiras. 
17.	Por sua vez, a definição do termo indício é trazida do art. 239 do Código de Processo Penal (CPP) , in verbis:
Art. 239. Considera-se indício a circunstância conhecida e provada, que, tendo relação com o fato, autorize, por indução, concluir-se a existência de outra ou outras circunstâncias. (grifos nossos) 
18.	O indício deve ser uma circunstância que prove por meio de processo indutivo a existência de outra circunstância. Da definição trazida pela lógica formal, verifica-se que o processo indutivo, do qual se origina o processo prova formal matemática conhecido como indução finita, deve ser sempre da parte para o todo e nunca do todo para parte.
19.	Data venia, restou ausente na representação do MP/TCU a análise de veracidade de conteúdo das reportagens trazidas, assim como a validação por meio de evidências das notícias obtidas por terceiros, consoante os termos da Portaria-Segecex 12, de 27/6/2016.
20.	Destarte, não tendo sido realizada a referida etapa e sendo tal ônus exclusivamente do representante, não é possível enquadrar as reportagens ora apresentadas como indício de irregularidade, razão pela qual a presente representação não pode ser conhecida, com fundamento no parágrafo único do art. 235 c/c art. 298 do Regimento Interno/TCU e com o art. 239 do Código de Processo Penal (CPP) .
21.	Além disso, indícios consistem em situações conhecidas e provadas que, por algum tipo de conexão lógica ou material, conduzem à descoberta de outras que tenham relevância para o deslinde desta ou daquela questão de fato e/ou de direito. 
22.	Continuando a análise, importa enfatizar que, para admissibilidade de representações ou denúncias no TCU, os indícios, acaso existentes, precisam ser dotados de suficiência, atributo que os torna idôneos ou eficientes para, com objetividade, sustentar as ilações que deles se irradiam - ou possam irradiar.
23.	Em consequência, as notas divulgadas em mídia eletrônica não caracterizam indícios na acepção técnico-jurídica enraizada do vocábulo, tampouco carregam qualidades indutoras de inferências probatórias válidas.
24.	Ressalta-se que a representação não aponta nenhum indício concreto de irregularidade, uma vez que as notícias trazidas se limitam a relatar percepções e opiniões de algumas empresas de telecomunicações sobre segurança pública, bem como traz análises de jornalistas sobre o tráfico de armas pela internet, cujo tema não está inserido na competência do TCU.
25.	Portanto, de acordo com o disposto no parágrafo único do art. 235 do RI/TCU, não é possível conhecer da presente documentação como representação, visto que o expediente não está acompanhado de indício concernente à irregularidade ou ilegalidade e a matéria não está inserida no âmbito da competência desta Corte.
26.	Com tais ponderações, conclui-se que se deva emitir juízo negativo de admissibilidade acerca da representação ora sob análise, sem prejuízo de notificar o representante (RITCU, art. 179, §6°) .
PROPOSTA DE ENCAMINHAMENTO
27.	Ante o exposto, submetem-se os autos à consideração superior, propondo:
	a) não conhecer a presente documentação como representação por não atender os requisitos de admissibilidade previstos, no art. 235 do Regimento Interno do TCU e no art. 103, § 1º, da Resolução - TCU 259/2014;
	b) informar ao representante que o conteúdo da deliberação que vier a ser proferida poderá ser consultado no endereço www.tcu.gov.br/acordaos; e
	c) arquivar o presente processo, com fundamento no parágrafo único do art. 237 do Regimento Interno do TCU e no art. 105 da Resolução - TCU 259/2014."  (Grifei) 
2.	É o relatório.

não há

Não atuou.

REPRESENTAÇÃO. NOTÍCIA SOBRE SUPOSTO COMÉRCIO ILEGAL NA INTERNET DE VENDA DE PEÇAS PARA MONTAR FUZIS E CARABINAS. AUSÊNCIA DE INDÍCIOS DE ILEGALIDADE OU IRREGULARIDADE APTOS A ATRAIR A COMPETÊNCIA DO TCU. NÃO CONHECIMENTO. CIÊNCIA. ARQUIVAMENTO.

REPRESENTAÇÃO (REPR)

Secretaria de Controle Externo da Administração do Estado (SecexAdmin).

Relato o presente processo em razão da Lista de Unidades Jurisdicionadas do Biênio 2021/2022.
2.	Conforme assentado no relatório precedente, trata-se de representação, com pedido de medida cautelar, formulada pelo Ministério Público junto ao TCU - MP/TCU (Subprocurador-Geral Lucas Rocha Furtado) , fundada em notícia sobre suposto "comércio ilegal na internet de venda de peças para montar fuzis e carabinas induzido pela flexibilização da compra e uso de armas de fogo adotada pelo atual Governo Federal".
3.	Segundo arguiu o representante com base em notícia veiculada no site da revista Veja, atos adotados pelo governo federal teriam propiciado "a flexibilização da compra e uso de armas de fogo, que não levaram em conta critérios técnicos".
4.	Diante das supostas ilegalidades/irregularidades, pediu a procedência da representação para apurar suposto desvio de finalidade na aludida flexibilização.
5.	Após exame técnico dos autos, a SecexAdministração propôs não conhecer da representação, por entender ausentes os indícios concernentes às irregularidades ou ilegalidades denunciadas.
8.	Razão assiste à unidade técnica. Vejamos.
9.	Nos termos dos arts. 235 e 237 do Regimento Interno deste Tribunal, e do art. 103, § 1º, da Resolução - TCU 259/2014, são requisitos de admissibilidade de representação, dentre outros, a apresentação de indícios suficientes da ocorrência das irregularidades arguidas.
10.	Como bem destacado pela SecexAdministração, a notícia que embasa a representação não apresenta indício documental de irregularidade apta a atrair a competência do TCU.
11.	Ademais, ainda na linha de argumentação da unidade técnica, quanto à "suposta campanha publicitária contra o desarmamento, não compete ao TCU julgar o mérito das declarações do Chefe do Poder Executivo Federal".
12.	Correto, portanto, o encaminhamento proposto pela SecexAdministração.
13.    	Ante o exposto, acolho a instrução da unidade técnica, cujas conclusões integram as presentes razões de decidir, e VOTO no sentido de que seja adotado o Acórdão que ora submeto a este Plenário.
TCU, Sala das Sessões, em 26 de maio de 2021.
RAIMUNDO CARREIRO 
Relator